臺灣臺南地方法院民事判決　　　　　　　　 96年度醫字第7號
原　　　告　施國興
法定代理人　羅乙喬
被　　　告　奇美醫療財團法人奇美醫院
上　一　人
法定代理人　邱仲慶
被　　　告　張進宏
共　　　同
訴訟代理人　蔡淑文律師
上列當事人間請求侵權行為損害賠償事件，經本院於民國100年7
月4日言詞辯論終結，判決如下：
    主  文
原告之訴駁回。
訴訟費用由原告負擔。
    事實及理由
壹、程序部份：
一、件原告起訴時原以張進宏、翁宜吟、洪佳鳳、黃惠如、方韻
    雅、吳佳玲、鍾麗玉、蔡佩君、陳曉芳及奇美醫療財團法人
    奇美醫院（以下簡稱奇美醫院）為共同被告，請求渠等負連
    帶損害賠償責任，嗣原告於民國96年10月2日當庭撤回對翁
    宜吟、洪佳鳳、黃惠如、方韻雅、吳佳玲、鍾麗玉、蔡佩君
    及陳曉芳部分之訴訟，均經被告同意，則被告僅餘張進宏及
    奇美醫院二人。
二、又原告起訴原請求被告等應連帶給付原告新臺幣（下同）11
    ,604,860元及自起訴狀繕本送達翌日起至清償日止，按年息
    百分之5計算之利息，嗣於96年10月2日擴張請求金額為26,5
    98,592元及自起訴狀繕本送達翌日起至清償日止，按年息百
    分之5計算之利息。惟原告之子女及配偶施宜、施昀彤、
    施政行、施欣辰、羅乙喬等五人嗣於100年6月27日具狀追加
    起訴（追加為原告），依據侵權行之法律關係請求被告二人
    連帶賠償損害（此等追加起訴部分因未遵期補繳裁判費，由
    本院另行裁定駁回。）時，復以訴之合併方式變更其聲明為
    ：先位聲明：被告應連帶給付原告20,896,273元，及自本訴
    狀繕本送達翌日起至清償日止，按年利率5%計算之利息。備
    位聲明：(一)被告奇美醫院應給付原告施國興20,896,273元，
    及自本訴狀繕本送達翌日起至清償日止，按年利率5%計算之
    利息。(二)被告張進宏應給付原告施國興20,896,273元，及自
    本訴狀繕本送達翌日起至清償日止，按年利率5%計算之利息
    。(三)前兩項中，如一被告已為給付，則另一被告於已給付範
    圍內，免為再給付之義務（參照本院卷五追加起訴狀），則
    就原告請求賠償超過20,896,273元部分，應認已經原告減縮
    其聲明，先此敘明。
貳、原告起訴主張：
一、原告前於民國93年10月05日晚間11時許因騎乘機車摔倒受傷
    ，隔日在成大醫院進行顱內手術，清除腦內積血，於94年02
    月22日由成大醫院轉入臺南醫院。嗣為上開手術後所生之顱
    骨凹陷整型，於94年06月21日由配偶即法定代理人羅乙喬陪
    同到被告奇美醫院，求診於神經外科醫師即被告張進宏為整
    型美容手術之評估。惟當天於被告張進宏看診前後僅約耗時
    5 分鐘，於看診完後隨即被引導去填手術志願表，並馬上安
    排於同年6月27日辦住院，預定翌日進行整型手術。原告於6
    月27日早上到被告奇美醫院報到，當天中午食用院方住院膳
    食，即開始禁食直到隔天下午才送到開刀房，手術後即同年
    06月28日當天晚上，原告即無法吞嚥，亦無法言語，手腳不
    能動，不能翻身，無法坐立，無法思考，尿失禁，且常發生
    痙孿，全身肌肉僵硬、僵直，急喘、冒汗，疼痛慘叫，原告
    的身體機能即完全大幅嚴重的下降，破壞到幾近植物人，直
    到目前仍沒有一位醫師可為原告治療此項術後引起的痙攣。
二、被告被告張進宏施行本件手術計有下列各種疏失：(一)違反「
    知情同意法則」：於94年06月21日一次簡單的門診當天，被
    告張進宏即要求家屬簽立手術同意書，於手術前沒有向家屬
    說明手術方法及整型手術也可能會傷害到腦神經細胞，且使
    身體機能更惡化的危險性，原告無從了解手術之風險，簽立
    手術同意書時，無法正確選擇是否適合接受此項手術，所以
    被告剝奪原告選擇避免風險的權利；(二)未考慮之前顱內手術
    會留下沾黏問題，手術中才發現有沾黏一事，又未考慮到沾
    黏帶來的危險與傷害，而防範之。只為達整型目的，強行剝
    離腦膜與之上的顳肌及筋膜之沾黏，以致傷害到腦神經細胞
    及致使300CC的腦血液流失，進而使更多的腦神經細胞因失
    血浸潤而循環死亡；(三)原告係因顱骨凹陷求診，非因顱骨缺
    損。根據醫學原理，顱骨凹陷（或凹陷性骨折）的整治法，
    共有三種方法：撬掀整復凹陷的骨折；切除凹陷的骨折
    片；取下再整復凹陷骨折的骨瓣。故本件手術，理應撬起
    凹陷的顧骨，並矯正復位，惟被告張進宏卻填入骨泥，如此
    只會讓顱骨更下陷，壓迫腦實質，顯然施術錯誤，違反醫療
    原理，故即使術中未觸及腦實質，亦足以造成壓迫性傷害。
三、按「醫師診治病人時，應向病人或其家屬告知其病情、治療
    方針、處置、用藥、預後情形及可能之不良反應。」醫師法
    第12條之1定有明文。另「醫療機構診治病人時，應向病人
    及家屬告知病情、治療方針及預後情形」、「醫療機構實施
    手術，應向病人或其法定代理人、配偶、親屬或關係人說明
    手術原因、手術成功率或可能發生之併發症及危險，並經其
    同意，簽具手術同意書及麻醉同意書，始得為之」、「醫療
    機構應建立清晰、詳實、完整之病歷」、「醫療業務之施行
    ，應善盡醫療上必要之注意」，醫療法第58條、第63條、第
    67條、第82條第1項亦分別定有明文。又「因故意或過失，
    不法侵害他人之權利者，負損害賠償責任」、「不法侵害他
    人之身體或健康者，對於被害人因此喪失或減少勞動能力，
    或增加生活上之需要時，應負損害賠償責任。」、「不法侵
    害他人之身體、健康…，被害人雖非財產上之損害，亦得請
    求賠償相當之金額。」、「受僱人因執行職務，不法侵害他
    人之權利者，由僱用人與行為人連帶負損害賠償責任。」、
    「債務人之代理人或使用人，關於債之履行有故意或過失時
    ，債務人應與自己之故意或過失負同一責任。」民法第184
    條、第193條第l項、第195條第l項、第188條第1項、第224
    條分別定有明文。又受任人處理委任事務，其受有報酬者，
    應以善良管理人之注意為之；受任人應將委任事務進行之狀
    況，報告委任人；受任人因處理委任事務有過失，對於委任
    人應負賠償之責，民法第535條、第540條、第544條分別定
    有明文。原告因被告等上開疏失，以致呈幾近植物人狀態，
    被告張進宏有侵權行為，而其為被告奇美醫院之受僱人，故
    二人應負連帶賠償責任。又原告與被告奇美醫院、被告張進
    宏間均有委任關係，被告二人有債務不履行之情形；縱非如
    此，則至少原告與被告奇美醫院或被告張進宏間有委任關係
    （如鈞院認委任關係存於原告與被告奇美醫院之間，則被告
    奇美醫院有債務不履行；倘鈞院認委任關係存於原告與被告
    張進宏之間，則被告張進宏有債務不履行），依醫療法第58
    條、第63條、第67條、第82條，民法第535條、第544條、第
    224條、第227條主張被告2人有債務不履行之賠償責任，其
    二人間若有一人賠償原告之損失，則原告之債權即為滿足，
    故請求被告二人負賠償責任，如其中一人已為給付，則另一
    被告於其給付範圍內，免再為給付之義務（不真正連帶責任
    ）。爰分別本於侵權行為及債務不履行之法律關係，請求判
    決如後述先備位聲明所示（原告起訴時原係依據侵權行為及
    債務不履行損害賠償請求權競合之法律關係，合併請求判命
    被告應連帶給付原告26,896,273元，及自起訴狀繕本送達翌
    日起至清償日止，按年利率5%計算之利息。並陳明願供擔保
    請准予宣告假執行）。原告請求賠償共計20,896,273元，其
    項目及金額，說明如下：
（一）醫療費用：至目前為止所支出之費用共計135,467元，屬
      醫療上必要費用，自應由被告賠償之，未來需再出部分未
      計入。
（二）看護費（包括聘僱外籍看護一人按每月26,090元計算，及
      原告之配偶因需協助看護致無收入及中斷勞保資歷之損失
      ，按每月36,000元計算）：目前已支出者計4,470,480元
      ，未來尚需支出者11,704,103元。
（三）接送看診交通費：目前已支出者至少512,500元以上，未
      來24年需再支出交通費512,500元。
（四）衛生用品費（紙尿褲、看護墊、濕紙巾、衛生紙）：目前
      已支出者396,390元，未來24.3233年需再支出者，扣除中
      間利息後，計1,037,783元。
（五）醫療器材（病床、頸項圈等）：52,500元。
（六）增設無障礙設備300,000元，以其中有收據者75,000元計
      算。
（七）精神慰撫金：2,000,000元。
四、聲明：
（一）先位聲明：被告應連帶給付原告20,896,273元，及自本訴
      狀繕本送達翌日起至清償日止，按年利率5%計算之利息。
（二）備位聲明：
    1.被告奇美醫院應給付原告施國興20,896,273元，及自本訴
      狀繕本送達翌日起至清償日止，按年利率5% 計算之利息
      。
    2.被告張進宏應給付原告施國興20,896,273元，及自本訴狀
      繕本送達翌日起至清償日止，按年利率5%計算之利息。
    3.前兩項中，如一被告已為給付，則另一被告於已給付範圍
      內，免為再給付之義務。
、被告之抗辯：
一、原告係因93年10月發生車禍，腦部受傷，先後於成大醫院進
    行顱骨重建手術，及於署立台南醫院住院診治，因遺有顱骨
    凹陷情況，而有尋求顱骨重建醫療處置之需求。原告之顱骨
    重建手術，除考慮整型後之美觀及減少顱內壓力之正面效果
    外，主要係因原告家屬再三請託，基於家屬之強烈意願，才
    予收治入院。原告尋求被告張進宏之醫療協助，自始即以重
    建凹陷顱骨為其目的，並非被告張進宏主動建議要進行該項
    手術。而大腦之構造，由外而內，外有頭皮、肌肉、顱骨、
    硬腦膜，內有腦實質（俗稱腦漿），大腦皮質即腦實質之一
    部份。而顱骨與腦漿間之硬腦膜有如皮革般堅硬，是以被告
    張進宏進行顱骨整形手術，以骨水泥填補凹陷，並不會穿透
    腦膜，損及腦漿，原告謂腦漿（大腦皮質）會受損，顯不明
    大腦構造所致，原告質疑受損之「左額骨中央」「內中心頂
    骨區」部位與車禍受創之部位相同，，顯係車禍所致，與被
    告之施術無關。另據成大醫院手術記錄內容，醫師將原告自
    體之頭骨放置於頭骨缺損之地方，頭骨植入約11×15公分，
    並未記錄手術後尚有大面積之缺損。事實上顱骨重建係在彌
    補頭骨之缺損，將原來取出之骨頭放回，術後或可能有小縫
    隙，但原告不可能於成大醫院手術後仍留下大範圍之缺損。
    另據被告醫院術前電腦斷層掃描影像顯示，頭骨留有約寬1.
    5×長4公分之縫隙，幾乎密合，故被告張進宏不可能將幾近
    密合之頭骨再切開進入腦膜。再者，大腦皮質受損者，病患
    之言語、行動、判斷力均會受影響，可由病患之外觀行止查
    知，腦部受重擊者往往會造成此種損害，觀原告當初車禍受
    傷時，成大醫院之診斷為「重度昏迷、硬膜下出血、顱內出
    血、腦水腫」，並住院相當時間，可見原告傷勢之嚴重，惟
    原告家屬不願正視此嚴重腦外傷可能造成之後遺症，反而一
    再主張係被告施術造成，顯令人遺憾至極。
二、原告主張被告張進宏強行將沾黏部分剝離造成嚴重出血，係
    原告自行解釋病歷文字，並非有任何具體實證。顱骨重建手
    術須掀開頭皮，必會造成流血，300cc是略估，並不會造成
    任何後遺症，且沾黏部分並不嚴重，剝離時不會損傷職司腦
    部活動功能之腦皮質（腦漿）。
三、原告提出之「台南市政府無障礙福利之家附設診所門診病歷
    」所示，當時之主訴係「病患自93年10月5日車禍後，四肢
    虛弱、意識受損」，顯見非健全之意識狀態，且經評估之各
    項身體功能均非正常，「日常生活功能幾乎完全要仰賴他人
    」。再者，原告入院時評估之昏迷指數與台南市政府無障礙
    福利之家並無太大差別。雖原告一再主張台南市政府無障礙
    福利之家附設診所評估日後復健之可能性為普通至良好，惟
    此種復健可能成效之評估往往是復健科一種主觀之預測，並
    不是絕對的或客觀的，原告一再以日後狀況不如預期樂觀，
    歸咎被告，顯顛倒因果。
四、被告張進宏於了解原告在成大醫院之醫療過程並經面診，原
    告並無明顯不適合手術之狀況，經向原告家屬溝通說明後，
    即預定手術日期，此並不悖離醫療流程。依原告配偶簽具之
    麻醉同意書所載，顯然立同意書人就病人宿疾可能發生之麻
    醉風險與醫師進行過說明及溝通，並非盲目簽署。又原告未
    指出手術之何種「風險」或「步驟」或「成功率」未經說明
    ，且足以影響其醫療選擇或意願，即空泛將說明不足等同醫
    療疏失，顯不足採。另原告主張手術前未為「腦部X光攝影
    或斷層掃描」等必要檢查項目，評估不足等情。惟本件手術
    術前除常規之肺部X光攝影、血液生化檢查外，另有實施心
    電圖及電腦斷層掃描。原告亦未指出術前所實施之腦部電腦
    斷層顯示任何原告不適合此次手術之醫學跡證，足稽原告之
    指訴與其主張之損害間毫無關聯性。原告於93年10月發生車
    禍，94年2月22日於成大醫院開刀並治療相當時日，病況穩
    定，適合至慢性病房療養才轉出院，迄至本院開刀，已隔8
    個月之久，並無任何不堪或不能手術之狀況。
五、經由被告及其他醫療機構檢查，原告於術前即受有腦損害，
    術後腦損害區域並未增加。原告係因車禍大腦受大範圍之創
    傷，衍生器質性腦變化而使原告之意識、語言等功能漸漸產
    生不可逆之惡化，並非被告施術造成，原告要求經被告治療
    ，須恢復至車禍前之健康狀況，顯不可能。原告身體狀況之
    退化與被告之醫療處置並無因果關係，不生損害賠償之請求
    。原告不該將其上開原因所生看護、無障礙及復建設備及持
    續醫療等負擔之增加，轉嫁歸咎被告。
六、並聲明：原告之訴駁回。
肆、兩造不爭執事項：
一、原告就醫過程如下：
（一）93年10月5日晚上11點多騎乘機車摔倒受傷，隔日在成大
      醫院進行手術，清除腦內積血。
（二）94年2月22日由成大醫院轉入臺南醫院。
（三）94年6月21日自臺南醫院出院，前往奇美醫院門診，由被
      告張進宏醫師看診。
（四）94年6月22日到臺南市政府無障礙之家門診一次。
（五）94年6月24日前往奇美醫院進行手術前檢查，僅作電腦斷
      層檢查。
（六）94年6月27日入住奇美醫院，於同年6月28日進行顱骨整形
      手術。
（七）94年8月31日自奇美醫院出院轉入臺南新樓醫院住院。
（八）94年9月5日或6日間到臺南醫院住院，大約1個月後出院返
      家，改為門診治療。
二、原告施國興45年11月7日生，於94年6月28日在奇美醫院進行
    手術當時年齡49歲。
三、原告之配偶羅乙喬曾於94年2月4日自行前往奇美醫院向被告
    醫院之醫師邱仲慶問診，並提供原告相關醫療訊息。
四、原告實施之顱骨重建手術係為整形美容手術，非攸關生死的
    必要手術。
五、原告施國興於95年2月28日經本院家事法庭裁定，宣告為禁
    治產人，並選任原告之配偶羅乙喬為其監護人。
六、兩造合意將本案醫療過程及病歷資料送往行政院衛生署醫事
    審議委員會鑑定。
伍、兩造爭執事項：
一、本件原告究竟有無其所主張之「損害」？
（一）原告器質性腦病變之發生時點究竟在手術前或手術後？
（二）被告於進行顱骨手術時是否有穿透腦膜，進入腦漿，傷及
      原告之腦皮質層？有無強行剝離腦膜與之上的顳肌及筋膜
      之沾黏，沾黏是否嚴重？
（三）被告對原告進行顱骨手術後，原告之病況是否有急遽嚴重
      惡化？
（四）被告於手術中是否傷害到原告腦神經細胞及失血300cc 是
      否正常？是否對原告產生不良影響？
（五）原告失智之主因是否為器質性腦病變所致？
二、被告為原告施行本件手術有無違反醫療上必要之注意義務？
（一）被告於原告手術前是否已經盡到術前安檢與危險評估之責
      任？被告所為之術前評估是否詳盡無疏失？術前檢查是否
      僅須做肺部X光攝影即為已足？
（二）原告於術前住院當時之客觀狀況是否適宜進行顱骨重建手
      術？
（三）鑑定報告所依據之病歷記載是否有不符實情之處？
三、原告可否請求被告等連帶負損害賠償責任（以原告確實受有
    損害，且被告違反醫療上必要之注意義務，及二者之間有相
    當因果關係為前提）？
陸、本院之判斷：按所謂「醫療行為」係指以治療、矯正或預防
    人體疾病、傷害、殘缺或保健目的，所為之診察及治療；或
    基於診察、診斷結果而以治療為目的所為之處方或用藥等行
    為之一部或全部之總稱（參照行政院衛生署65年4月6日衛署
    醫字第107880 號函）。而「醫療關係」則指醫師受病患之
    委託或因其他事由，對病患實施診察、治療等行為所形成之
    法律關係。惟我國自84年3月1日全民健康保險制度實施後，
    醫療關係趨於複雜，其中有力學說認為在此醫療給付關係中
    ，除了基於健保關係而成立的公法關係外，保險對象與醫事
    服務機構間另成立一平行的私法醫療契約。亦即基礎的醫療
    關係仍係由私法加以規範，僅全民健保關係所涉及之部分屬
    公法性質。至於私法上「醫療契約」之性質，依通說認為屬
    委任契約或近似於委任契約之非典型契約，故民法債篇關於
    委任契約之規定，在與醫療行為性質不相牴觸之情形下，亦
    當有所適用。又病患前往醫療機構就診，若該醫療機構非醫
    師個人所開設，則成立醫療契約之當事人應為病患與醫療機
    構，醫療機構之醫師為病患診治，醫師係屬醫療機構關於醫
    療契約之履行輔助人，倘醫師對於病患關於債之履行有故意
    或過失時，依民法第224條之規定，醫療機構應就其醫師之
    故意或過失負同一責任。準此，本件被告張進宏僅係奇美醫
    院之履行輔助人，並非醫療契約之當事人，自不負契約責任
    ，則原告依據債務不履行之法律關係，請求被告張進宏賠償
    損害，顯屬無據，要難准許，先此敘明。復按「因故意或過
    失，不法侵害他人之權利者，負損害賠償責任。」、「違反
    保護他人之法律，致生損害於他人者，負賠償責任。但能證
    明其行為無過失者，不在此限。」，民法第184條第1項前段
    、第2項分別定有明文。由於醫療行為事涉病患之生命、身
    體及健康安全，於債務不履行之際，亦常構成侵權行為。惟
    關於侵權行為賠償損害之請求權，以受有實際損害為成立要
    件，若無損害即無賠償之可言。另就醫療契約而言，民法第
    544條規定：「受任人因處理委任事務有過失，或因逾越權
    限之行為所生之損害，對於委任人應負賠償之責。」。是依
    據醫療契約請求賠償者，亦以發生損害其前提要件。而依醫
    療契約請求賠償損害時，被害人固無需證明醫師有過失，然
    無論依據侵權行為或債務不行請求損害賠償，對於因侵權行
    為受有損害，或因債務不履行而受有損害，就此等權利發生
    之要件事實，均應由請求權人負舉證責任，殆無疑義。從而
    ，本件首應審酌者，厥為前列爭點一，即本件原告究竟有無
    其所主張之「損害」？而關於本件原告究竟有無其所主張之
    「損害」，認定之關鍵乃在於判斷原告器質性腦病變之發生
    時點究竟在手術前或手術後，然欲做此認定，宜先探討下列
    各項爭點，即：(一)被告於進行顱骨手術時是否有穿透腦膜，
    進入腦漿，傷及原告之腦皮質層？有無強行剝離腦膜與之上
    的顳肌及筋膜之沾黏，沾黏是否嚴重？(二)被告於手術中是否
    傷害到原告腦神經細胞及失血300cc是否正常？是否對原告
    產生不良影響？(三)被告對原告進行顱骨手術後，原告之病況
    是否有急遽嚴重惡化？(四)原告失智之主因是否為器質性腦病
    變所致？茲分述如下：
一、關於被告於進行顱骨手術時是否有穿透腦膜，進入腦漿，傷
    及原告之腦皮質層，有無強行剝離腦膜與之上的顳肌及筋膜
    之沾黏，沾黏是否嚴重：
（一）本件原告係於93年10月05日晚間11時許騎乘機車摔倒受傷
      ，翌日在成大醫院進行顱內手術，清除腦內積血。而93年
      10月06日手術當日於成大醫院所做之緊急電腦斷層掃瞄報
      告，其診斷結果為：「左側顳葉頂葉有一個7公分大小血
      塊而且有明顯的腫塊效應，兩側額葉也有挫傷出血，中線
      偏移至右邊，左側有硬腦膜下出血，嚴重腦腫並且壓迫到
      腦幹」（原文參照卷三74頁成大醫院電腦斷層掃瞄報告）
      ，成大醫院並因此診斷認為為「重度昏迷、硬膜下出血、
      顱內出血、腦水腫」（見卷二341頁成大醫院通知單），
      可見原告腦部傷勢之嚴重。而原告於93年10月6日在成大
      醫院進行顱內手術，清除腦內積血後，嗣並於同年11月17
      日在同院進行顱骨重建手術，此分別有該二次手術之記錄
      單在卷可稽（見病歷卷110 、112頁手術紀錄單），依據
      上開成大醫院顱骨重建手術記錄內容，可知醫師係將原告
      自體之頭骨（此前開顱手術取出者）放置於其頭骨缺損之
      地方，頭骨植入約11×15公分。而本件被告為原告施行之
      系爭顱骨整形手術，乃係由於上開成大醫院施行顱骨重建
      手術後，因留存凹陷、缺損，基於美觀及減少顱內壓力而
      為，故被告為原告實施之系爭手術僅係為整形美容手術，
      非攸關生死的必要手術，為兩造所不爭執，合先敘明。
（二）按大腦之構造，由外而內，外有頭皮、肌肉、顱骨、硬腦
      膜，硬腦膜下才有腦實質（俗稱腦漿），大腦皮質即腦實
      質之一部份，此為一般之人體常識，並有原告提出之解剖
      圖可參（卷三141頁）。被告張進宏辯稱其進行系爭顱骨
      整形手術，僅就原告凹陷、缺損之顱骨作整型，因顱骨上
      有頭皮，下尚有腦膜，腦膜下始有腦漿（腦皮質），系爭
      手術僅掀開頭皮，填入人工骨泥，再縫合頭皮，並不會再
      行打開顱骨，更不會碰觸顱骨下之腦膜，不會觸及甚至不
      可能損害腦漿部分，或引起腦部任何功能之減損等語。核
      被告張進宏所辯系爭手術進行之過程，與卷附系爭手術「
      operation note」圖示（卷四93頁）相符，另參照前述原
      告曾經成大醫院施行開顱手術及顱骨重建手術，於顱骨重
      建手術時，成大醫院之醫師已將開顱手術時所取出原告之
      自體頭骨置回其頭骨缺損處，頭骨植入約11×15公分，且
      原告亦不爭執系爭手術僅係為整形美容手術，非攸關生死
      的必要手術，要難想像被告張進宏有何可能或必要違背一
      般醫學經驗，特別深入去踫觸（傷害）原告腦膜下之腦組
      織，其上開所辯已堪信屬實。至於該「Operation Note」
      於「Operative Procedure」乙欄雖記載「……4.Skin in
      cision along previous operati ve scar was done.The
      adhesion between dura and ove rlying temporal musc
      le and galea was lysed and ski n flap was elevated
      .5.The bone plate was taken from bone bank and was
      immersed in aquaous beta-iodin e solution (20min)a
      nd cephalothine solution(10min )consecutively for
      an tisepsis.6.The bone plate was put back to the s
      kul bone defect and was fixed w ith four No.26 wir
      es7.…」（其意略為：從骨庫中取出骨板後，予以消毒作
      為本件手術之用等...），與前述圖示手術實施過程顯然
      有異，然據證人即當時在場擔任助理醫師，協助主治醫師
      即被告張進宏開刀之陳志偉到院證明上開記載係其自之前
      案例拷貝過來的，忘了修正，實際上手術進行過程應如前
      揭「operation note」之圖示；另「Operative Findings
      」欄中所載：「1.Skull bone defect about 10x2x0.5cm
      at left low temporal area.2.Brain was slack.3.The
      adhension was obvious.」亦係其自之前案例拷貝過來的
      ，忘了修正，均屬錯誤等語（卷三157至160頁言詞辯論筆
      錄）。對於為何會有該等錯誤之原因，證人陳志偉自承係
      因未仔細更正，並直言「有時候開刀開很多就會發生錯誤
      」等語（參照同上筆錄）。參諸原告前曾於成大醫院進行
      過開顱手術及顱骨重建手術，應無可能仍留有上開手術記
      錄中所載「Skull bone defect about 10×2×0.5cm」之
      顱骨大面積缺損，且醫療實務上殆無以第三人之頭骨用於
      系爭顱骨整形手術之可能，證人陳志偉所述堪信屬實。被
      告醫院病歷紀錄之記載、管理顯然草率，然病歷之誤寫、
      誤載尚無礙系爭手術實際進行過程之認定，亦與被告實施
      系爭手術有無疏失之認定無關，應予釐清。又據證人陳志
      偉證稱：「（本件手術實施當時，你有無發現病人的顱骨
      有缺口，可以直接看到硬腦膜？）看不到硬腦膜，病人頭
      部顱骨的缺口大約寬1、2公分。（本件手術有無使用任何
      的手術器材，去探測或觸及病人的硬腦膜？）沒有。（
      本件手術用骨水泥覆蓋的地方，是什麼？）就是如手術圖
      示用斜線標示出來的地方。（為什麼要在此處用骨水泥？
      ）因為此處外觀看起來是凹陷的，所以將凹陷處補起來。
      因為實施過開顱手術的病患，他的顱骨經鋸開後，一定會
      產生缺損。要將已經鋸開的顱骨再覆蓋回去，通常都會向
      底部靠攏，另外一側就會留下較大縫隙，本件手術用骨水
      泥就是覆蓋該處較大的縫隙。（本件原告實施手術之前，
      他的顱骨究竟有無缺損？）他只是顳葉有1、2公分寬的缺
      損，該缺損在手術紀錄中沒有紀錄。（本件原告的沾粘，
      你們是如何處理，使用何種器具？）是由張醫師處理的，
      所謂沾粘只是顱骨與皮下組織的沾粘，是用剝離器沿著骨
      頭去剝開，沾粘沒有堅韌的組織，病人顱骨缺損的地方，
      已經由顳肌覆蓋住了。我們剝離的時候，根本不可能去碰
      到硬腦膜（當庭繪圖並簽名附卷）。」（參照前揭言詞辯
      論筆錄），並就被告所提出原告術前術後之電腦斷層影像
      （卷三170、171頁）對照觀察（按其中影像中呈「白色」
      部分為「頭骨」，白色內大面積灰色部分為腦實質，正常
      人之骨頭即白色部分原應環繞一圈，影像顯現灰色部分，
      即缺損位置，缺損位置往下，雖有白色頭骨但外形較凹陷
      ，另外灰色腦實質部分右邊偏下，色澤較深黑部分應係腦
      受傷後之影像，術前術後該部分腦實質之色澤影像並無改
      變）益證被告張進宏實施系爭手術僅在原告顱骨缺損及凹
      陷部分填補骨水泥，並未穿透腦膜，進入腦漿，傷及原告
      之腦皮質層，亦無強行剝離腦膜與之上的顳肌及筋膜。
（三）此外，行政院衛生署醫事審議委員會鑑定書（卷二107至
      110頁）鑑定意見：「：…（四）顱骨重建手術只須剝離
      腦膜、顳肌及頭皮，並不會接觸至腦實質。且術後94年7
      月8日之電腦斷層檢查，與術前94年6月24日之電腦斷層掃
      描結果，並無變化，故對病人之生理機能應不致產生影響
      。…（六）依據病歷記載，病人術後昏迷指數已有改善，
      其生理狀況並未惡化。而其失智之狀況主因，應為器質性
      腦病變，乃外傷所致。本件顱骨重建手術若無傷及腦實質
      ，應與其失智關連不大。…」，與前揭推斷相同，雖該鑑
      定意見對於本件手術究竟有無傷及原告之腦實質，未明確
      認定，然依據本院前述調查證據之結果，已足認系爭手術
      並未傷及原告之腦實質。原告並未舉證證明被告實施系爭
      手術確曾傷及其腦實質，其就此所為主張顯屬臆測，自不
      可採。
（四）原告雖主張其係因顱骨凹陷求診，根據醫學原理，顱骨凹
      陷（或凹陷性骨折）的整治法，共有三種方法：撬掀整
      復凹陷的骨折；切除凹陷的骨折片；取下再整復凹陷
      骨折的骨瓣，並提出醫學報導為證（卷三182至185頁），
      據以指摘被告張進宏填入骨水泥，使原告顱骨更下陷，壓
      迫腦實質，顯然施術錯誤，違反醫療原理，故即使手術未
      觸及腦實質，亦足以造成壓迫性傷害。並謂一般填補骨泥
      手術本就有造成癲癇、腦實質受傷與身體功能喪失等風險
      ，本次手術產生之不良症與填補骨泥之風險相同，可證原
      告之術後不良症與填補骨泥於凹陷處有關云云。惟查原告
      所舉上開醫學報導乃係關於顱骨「凹陷性骨折」之治療方
      法，而本件被告為原告施行之系爭顱骨整形手術，係在成
      大醫院為原告實施開顱手術及顱骨重建手術之後，有如前
      述，則原告之顱骨在成大醫院為之實施開顱手術及顱骨重
      建手術之後，要無可能仍存在「凹陷性骨折」之情形，無
      待贅言，原告執此指摘被告施術錯誤，違反醫療原理，自
      無可採。另行政院衛生署醫事審議委員會鑑定意見（二）
      亦認：「顱骨重建手術除考慮美觀外，於術後亦可幫助家
      屬對病人之照顧（如不易因撞擊造成腦部之再出血），故
      病人之客觀狀況，於術前並無手術之禁忌症（如凝血功能
      不佳、電解質不平衡等），故其手術應屬合宜。」（卷二
      109頁）。末按現代醫療科技儘管已相當進步，惟醫療本
      質上之不確定性基於人體之不可預測性仍無法消除，故醫
      療診斷僅能間接依病徵、症狀及病患之口述，輔以其他檢
      驗或先進之醫療器材探求相關資料，作為判斷基礎，因此
      診斷礙於主、客觀之因素無法達到絕對之正確性。再者，
      基於同一診斷，常有不同之治療方法或計畫，對此不同之
      治療方法或計畫，醫師必須依其學識經驗加以抉擇。尤其
      治療方法的選擇更涉及醫師之裁量權。此為醫療本質上之
      特殊性，亦即診斷之不確定性加上治療方法複雜性，使醫
      療結果具有相當程度之不可預測性。是倘偌醫師所採用之
      醫療方法並無違反當時之醫學知識，且經醫界公認為合理
      之方法，自不能僅因治療結果的無效或發生不幸，即認定
      醫師為可歸責。被告張進宏實施系爭手術之方式，既經行
      政院衛生署醫事審議委員會鑑定認為合宜，自無違反醫學
      知識，且可認係經醫界公認為合理之方法，原告率謂一般
      填補骨泥手術本就有造成癲癇、腦實質受傷與身體功能喪
      失等風險，本次手術產生之不良症與填補骨泥之風險相同
      ，因認原告之術後不良症與填補骨泥於凹陷處有關云云，
      自無可採。
（五）查卷附手術紀錄（operation note）於手術中發現（Oper
      ative findings）記載：「3.The adhension was obviou
      s」（卷四92頁），依據前揭證人陳志偉證述，該項記載
      有誤，惟無論是否有誤，該記載之文意本為「沾黏現象明
      顯」，乃原告任意曲解為「嚴重明顯沾黏」，執以主張於
      系爭手術時「沾黏嚴重」，進而指摘被告張進宏強行將沾
      黏部分剝離造成嚴重出血云云，已非可採。況據證人陳志
      偉就此證稱：「（本件原告的沾粘，你們是如何處理，使
      用何種器具？）是由張醫師處理的，所謂沾粘只是顱骨與
      皮下組織的沾粘，是用剝離器沿著骨頭去剝開，沾粘沒有
      堅韌的組織，病人顱骨缺損的地方，已經由顳肌覆蓋住了
      。我們剝離的時候，根本不可能去碰到硬腦膜（當庭繪圖
      並簽名附卷）。」（卷三159頁言詞辯論筆錄），堪認系
      爭手術處理沾粘問題時，並未傷及原告之腦實質；另行政
      院衛生署醫事審議委員會鑑定意見（三）亦認：「所有手
      術，只要手術部位之前曾接受過手術，均會產生沾黏情形
      ，故只要術中能將沾黏部份順利剝離，並不須停止手術之
      進行」（卷二109頁）。準此，原告未舉出確實之證據，
      遽指被告張進宏未考慮之前顱內手術會留下沾黏問題，手
      術中才發現有沾黏一事，又未考慮到沾黏帶來的危險與傷
      害，而防範之，只為達整型目的，而強行剝離腦膜與之上
      的顳肌及筋膜之沾黏，以致傷害到腦神經細胞云云，顯無
      可採。
二、關於被告於手術中是否傷害到原告腦神經細胞及失血300cc
    是否正常，是否對原告產生不良影響：
    原告主張被告張進宏未考慮到沾黏帶來的危險與傷害，只為
    達整型目的，而強行剝離腦膜與之上的顳肌及筋膜之沾黏，
    以致傷害到腦神經細胞及致使300CC的腦血液流失，進而使
    更多的腦神經細胞因失血浸潤而循環死亡。並謂其此前曾經
    開顱手術及顱骨重建手術，尚在恢復期中，以此狀況可否再
    承受失血300cc的傷害？況腦部與其他身體部位並不相同，
    依醫學報導，腦部出血30cc即屬危險出血。任何局部組織若
    血流不足，將會缺氧而壞死，進行腦手術時，即使氧氣有充
    足供應，若腦部失血過多以致血流量不足，腦實質同樣得不
    到足夠氧氣，尤其是腦皮層對血氧需求極高，不可缺血氧超
    過4分鐘，且據證人陳志偉證稱：手術中並沒有就病人頭部
    的血液循環做特別的處理。本次手術失血量達300cc，為成
    大醫院之3倍量，又未輸血，應可證腦部未確保有足夠的供
    血量云云，指摘被告張進宏手術失誤。然查原告並未舉證證
    明被告實施系爭手術曾傷及其腦神經細胞，前已敘明。至於
    原告所指醫學報導腦部出血30cc即屬危險出血云云，乃係針
    對意外事故或疾病產生腦部出血之情形所為報導，與本件在
    醫院手術室內實施腦部手術之情形，顯然有異。而人既為血
    肉之軀，系爭顱骨整形手術必須切開頭皮，造成流血自屬當
    然。縱使系爭手術進行中並未就原告頭部的血液循環作特別
    的處理，亦非可遽認手術進中，原告腦部供血不足。蓋如手
    術進行順利，未發生大量失血之情形，自無就血液循環為特
    別的處理之必要，亦非如未發生。另針對「原告於手術過程
    中血液流失300cc是否正常？是否會對原告造成任何不良影
    響？」之疑問，前經本院列為委託鑑定事由之一，囑託行政
    院衛生署醫事審議委員會鑑定，而該委員會鑑定意見（五）
    明確載稱：「再度手術之手術部位均較易出血，故術中300
    cc之出血應屬正常，且依據麻醉紀錄，術中病人生命徵象穩
    定，故應不致有不良影響」（卷二109頁），足見原告主張
    系爭手術被告實施系爭手術中，原告失血300cc不正常，因
    供血不足對原告產生不良影響云云，應屬臆測，無可採信。
三、關於被告對原告進行顱骨手術後，原告之病況是否有急遽嚴
    重惡化：
（一）依據兩造所不爭執之原告就醫過程可知：93年10月05日
      晚上11時許騎乘機車摔倒受傷，翌日在成大醫院進行手術
      ；94年02月22日由成大醫院轉入署立臺南醫院（以下簡
      稱台南醫院）；94年06月21日自臺南醫院出院，前往奇
      美醫院門診，由被告張進宏醫師看診；94年06月22日到
      臺南市政府無障礙之家門診一次；94年06月24日前往奇
      美醫院作電腦斷層檢查；94年6月27日入住奇美醫院，
      於同年6月28日進行顱骨整形手術；94年08月31日自奇
      美醫院出院轉入臺南新樓醫院住院；94年09月5日或6日
      間到臺南醫院住院，大約1個月後出院返家，改為門診治
      療。而93年10月6日於成大醫院為原告所做之緊急電腦斷
      層掃瞄報告，診斷結果為：「左側顳葉頂葉有一個7公分
      大小血塊而且有明顯的腫塊效應，兩側額葉也有挫傷出血
      ，中線偏移至右邊，左側有硬腦膜下出血，嚴重腦腫並且
      壓迫到腦幹」，前已敘及，嗣94年06月21日台南醫院之出
      院病歷摘要，其診斷結果為：「舊的創傷後腦損傷」（見
      卷三75頁）；94年06月24日手術前於被告奇美醫院之電腦
      斷層掃描報告，其診斷結果為：「1.無急性腦內出血、硬
      腦膜下出血或硬腦膜上出血。2.顯示出舊的腦損傷變化併
      腦細胞流失在兩側顳葉，左側顳枕葉及左側頂葉區域，造
      成左側錐狀體管束退化」（參照卷三76頁被告醫院電腦斷
      層掃描報告）；而94年7月8日手術後被告奇美醫院之電腦
      斷層掃描報告，其診斷結果為：「1.左側顳頂葉、中心及
      右側顳葉變黑的區域並無改變，同時影響到腦的灰質及白
      質，腦溝及腦室變大，無中線偏移現象。2.左側顳頂葉，
      中心及右側顳葉腦細胞流失的變化並無改變」（參照卷三
      77 頁被告醫院ER電腦斷層掃描報告），對照上開手術前
      後成大醫院、台南醫院及被告醫院之檢查結果，可認原告
      於術前即受有腦損害，且手術後腦損害區域並未增加。
（二）原告於94年2月4日至被告醫院求診時，業經被告醫院邱仲
      慶醫師診斷認為「植物人狀態（vegetative State）」（
      卷二338頁門診病歷），乃原告指稱於系爭手術後，身體
      機能完全大幅嚴重的下降，破壞到幾近植物人云云，已有
      誇張之嫌。又據成大醫院100年5月23日函覆本院謂：「(一)
      病患施國興於93.10.5晚間送至本院並住進加護病房治療
      ，於93.10.6清晨因左側瞳孔變大、意識昏迷惡化，經再
      次電腦斷層掃描發現左側腦挫傷出血變大並合併右側腦膜
      下出血，外傷性蜘蛛網膜下出血及腦幹壓迫顱內壓升高之
      現象。(二)以嚴重程度來看，符合創傷指數大於16分，於全
      民健保中為重大創傷之標準。(三)本院當時為病人施行緊急
      顱骨切除減壓併腦內血塊清除手術，併行顱內壓監測和藥
      物治療，以避免腦水腫惡化。(四)病人於94.2.22出院時，
      腦功能因外傷而留下後遺症，根據病歷所載，當時昏迷指
      數GCS為E4M4VT（昏迷迷指數GCS指標EMV之意義另詳後述
      ）共9分，屬半昏迷狀態，意識尚未回復清醒。(五)依其腦
      部受傷情況，病患大腦兩側皆有腦出血並曾發生過腦疝氣
      、腦幹壓迫，即使出院也可能會遺留有腦功能不良，手腳
      無力癱瘓之長期後遺症」（見卷三第22 1頁）。乃原告起
      訴主張其於93年10月5日摔倒受傷至成大醫院就醫，身上
      無明顯外傷，當時電腦斷層影片顯示腦出血不多，醫師認
      定暫時不用開刀，才會觀察至隔天，如果是很嚴重當天就
      會馬上開刀，隔天醫師經與家屬協商同意後才決定開刀清
      除淤血云云，顯然已有避重就輕之嫌。原告雖又主張其於
      被告實施手術前，經台南醫院的中西醫診療與復健等多方
      積極治療，已有相當程度之恢復，於系爭手術前之身體功
      能仍有運作能力，腦皮質層部分亦不曾有異常放電致產生
      全身肌肉僵硬攣震（Tremor）等惡症之情形云云，然另據
      台南醫院100年04月19日函覆本院稱：「二、病患施國興
      先生於94年02月22日由成大醫院轉入本院，本院給予醫療
      處置：復建、胸腔照護、因有時會併發肺部感染給予抗生
      素、肢體僵硬給予抗巴金森藥物、以及情緒問題給予抗憂
      鬱藥物等治療。病患於94年06月21日出院時，腦部受損部
      分未恢復，出院時之意識狀態（昏迷指數），依據病歷記
      載GCS：E4V2M4。三、其腦部受損情況依目前神經學檢查
      是無法恢復至與正常人相同之身體功能。」（卷三第219
      頁），原告主張與臺南醫院函覆之情形顯然不符，亦非可
      採。又上開二醫院均為系爭手術前，曾為原告治療之醫院
      ，依據渠等之專業判斷，均認原告於94年6月27日入住被
      告奇美醫院前，其腦部即因車禍受有不可恢復之重創。
（三）原告雖主張其赴被告醫院前，經台南市府附設無障礙之家
      診所的醫師診斷評鑑應可回復到「普通至良好」的程度云
      云。然依原告所提出台南市政府無障礙福利之家附設診所
      門診病歷（調字卷37頁）所示，當時原告主訴：「自93年
      10月05日車禍後，四肢虛弱、意識受損（CHIEF COMPLAIN
      T：four limbs weakness and impaired cognition afte
      r traffic accident on 93.10.5」（見調字卷37頁），
      顯見原告當時並非健全之意識狀態，且經評估結果：Cogn
      ition欄記載「Follow verbal and gesture commands ：
      50－60%」（跟隨講話、命令之能力50－60%）、「Shortt
      erm memory：20－30%」（短期記憶20－30%），「judgem
      ent：poor」（判斷能力：差），而四肢活動力經評估均
      為2～3分（滿分為5分），日常生活功能幾乎完全要仰賴
      他人。至於該病歷REHABILITATION GOAL欄雖記載「Longt
      erm：minimal assist ADL and ambulation with walker
      」（長期的：在日常生活上以最小的幫助和自行用助行器
      走路），然此僅係主觀上設定的目標，未來可否達成目標
      ，尚屬未定；另「REHABI-LITATION POTENTIAL」雖記載
      「Fair-good」（恢復的可能性：普通－良好），惟上開
      復健可能成效之評估通常僅係復健醫師之主觀預測，並非
      絕對的或客觀的，將來是否確能達成，要屬未定。況且醫
      師對於病患將來預後狀況之評估，每因各人之專業領域及
      臨床醫療經驗之不同而有差異，上開台南市府附設無障礙
      之家復建醫師之診斷評估，顯然與前述成大醫院及台南醫
      院之評估有異，原告徒執台南市府附設無障礙之家診所的
      醫師之診斷評估，歸咎被告，指摘被告醫院實施系爭手術
      對原告腦部造成損傷，使其無法復原，自無可取。此外，
      觀諸上開無障礙之家診所病歷病史欄（MEDICAL HISTORY
      ）記載：「此位年屆50歲的男性，因93年10月5日車禍，
      致失去意識、顱內出血，被送往成大醫院，並施以緊急手
      術。嗣後雖然意識較為清楚，但又因再度顱內出血，意識
      再度變差，再度接受手術，並進加護病房，在情況較為穩
      定後，轉入普通病房。94年2月轉院至署南醫院進行復建
      ，嗣後出院。因為四肢無力、意識受損，故至本診所尋求
      協助。」（原文參照卷附病歷），該病史之記載應係醫師
      根據病患家屬之陳述而紀錄，自屬可信，據此堪認原告因
      車禍頭部受創嚴重，經過台南醫復建治療後，仍然四肢無
      力、意識受損，並未回復正常。
（四）原告雖又執手術前94年06月27日被告醫院住院病歷摘要記
      載（Admission Note，見調字卷20至24頁）：「Convulsi
      on（－）；Paralysis（－）；Tremor（－）；Disturban
      ce in coordination（－）；Difficulties of speech（
      －）Difficulties swallowing（－）；Dribbling（－）
      ；Ear:hearing normal；Neck stiffness（－）；Neck:
      Supple，bruits；No，burdzinski’ssign（－），kerni
      gs sign（－）；No facial palsy；Muscle tone Normal
      in Bilate；Muscle atrophy（－）；Fasciculation（－
      ）；Abnormal movement（－）；Hip、knee、Ankle、Foo
      t、Great toe：Weeknes（－），Sensory loss（－），p
      ain and sensoryloss（－）；Abduct arm>90；Reflex：
      Bicep s+Triceps＋...」，主張原告入院身體檢查時無全
      身痙攣；無麻痺癱瘓；無震動；無講話難；無吞嚥困難；
      頸部靈活可轉動；無面癱；兩側肌張力正常；肌肉沒委縮
      ；無異常動作；臀、腳、膝、足、趾、關節不會無力、無
      喪失知覺；反射正常；雙上肢不會無力，手臂可外展>90
      度，二頭肌、三頭肌反射動作正常等，經被告手術後始發
      生惡化云云。然依前述成大醫院、台南醫院之覆函可知，
      原告於入住被告醫院時，其腦部即因車禍受有不可恢復之
      重創，且據台南市府附設無障礙之家診所之病歷記載，原
      告雖經開顱手術及復健治療，惟四肢虛弱、意識受損，其
      跟隨講話、命令之能力50－60%、短期記憶20－30%）、判
      斷能力差，而四肢活動力經評估均為2～3分（滿分為5分
      ），日常生活功能幾乎完全要仰賴他人，已可見上開被告
      醫院住院病歷摘要之記載是否確實可信，不無疑義。另觀
      諸該住院病歷摘要於「身體檢查」項下二神經學檢查（Ne
      urological examination）部分記載：「意識昏迷（Cons
      ciousness：coma GCS：E2V1M2）；語言：無自行講話；
      無法說出東西的名稱、無法重複檢查者的話（Language：
      spontaneous speech(-)naminga(-)comprehension(-)rep
      etition(-)）；對時間、地方及人物的判斷能力受損（Or
      ientation(time/place/person)impaired/impaired/impa
      ired）；十二對腦神經檢查有很多項目因病人反應不好所
      以無法測試（Cranial nerves）」，顯見原告入院時意識
      確已受損。被告辯稱該醫院住院病例摘要（Admission No
      te）在「系統回顧」下各種身體狀態之細項，包過整體外
      觀（General）、呼吸系統（Res piratory）、心血管系
      統（Cardiovascular）、乳房（Brea st）、腸胃道系統
      （Gastrointestinal）、泌尿生殖系統（Genitourin ary
      ）、骨骼肌肉系統（Musculoskeletal）、神經系統（Ne
      urologic）、內分泌系統（Endocrine）、皮膚（Skin ）
      等10項，該10項下又有細目，例如泌尿生殖系統下又分急
      尿（Urgency）、尿失禁（Incontinence）、生殖器分泌
      物（Genital discharge）等，細目共達數十種，乃病歷
      設計上固定之格式，列在被告醫院電腦作業螢幕上提醒醫
      師對病人全身可能需檢查之項目及狀況，惟實際作業上，
      住院醫師往往依病人之主訴，僅就與病情相關之身體項目
      做檢查，未逐一根據系統回顧之項目一一勾選、填載，以
      致產生住院病例摘要之系統回顧欄位下，如原告所列舉上
      開之記載情形，惟該記載之狀況並非實際檢查結果，僅係
      病例設計之原貌等語。查原告既系初次入住被告醫院之病
      患，於被告醫院之系統上應無任何可供回顧之紀錄，且參
      諸前述成大醫院、台南醫院之覆函，及台南市府附設無障
      礙之家診所之病歷記載，暨上揭住院病歷摘要於「身體檢
      查」項下二神經學檢查（Neurological examination）部
      分記載情形，堪認被告所辯非不可採信，原告徒執手術前
      94年06月27日被告醫院住院病歷摘要「系統回顧」欄下相
      關記載，主張其入院身體檢查時無全身痙攣、無麻痺癱瘓
      、無震動、無講話難、無吞嚥困難、頸部靈活可轉動、無
      面癱、兩側肌張力正常、肌肉沒委縮、無異常動作；臀、
      腳、膝、足、趾、關節不會無力、無喪失知覺、反射正常
      、雙上肢不會無力、手臂可外展>90度、二頭肌、三頭肌
      反射動作正常等，經被告手術後始發生惡化，自非可取。
（五）按昏迷指數（GCS）的評估有三個方面：睜眼反應（E）
      ，4分：眼睛自發性的睜開著；3分：聽到聲音會睜開眼睛
      ；2分：受痛刺激時會睜開眼睛；1分：怎麼刺激，眼睛都
      不會睜開（反應喪失）；C：腫到睜不開。言語反應（V
      ），5分：言語正常；4分：言語判斷利喪失，胡言亂語；
      3分：可說出單字，嗜睡，說幾句就昏睡；2分：可發出聲
      音，但只是呻吟；1分：怎麼刺激都不出聲（語言反應喪
      失）；E：氣管插管無法正常發聲；T：氣管切開無法正常
      發聲。動作反應（M），6分：可依照指示動作；5分：
      神智尚可知道痛在何處；4分：對痛的刺激只有退縮反應
      ；3分：大腦皮質功能喪失，對刺激都是兩腳僵硬打直，
      兩手向上扭曲；2分：大腦中腦都功能喪失，對刺激都是
      兩腳僵硬打直，兩手向上扭曲；1分：什麼反應都沒有。
      綜合上述三個方面的分數加總即為昏迷指數，正常人的昏
      迷指數是15分，13分到14分為輕度昏迷，9分到12分為中
      度昏迷，3分到8分為重度昏迷。查本件原告因車禍受傷就
      醫之醫療期間昏迷指數變化情形，依據卷附各醫院病歷紀
      錄整理如下：
      (1)93年10月6日於成大醫院入院護理評估時，其GCS為E2V1
        M5，意識情況為混亂，94年2月21日為E4VTM5，出院病
        歷摘要為E2V3M5。
      (2)94年2月22日由成大醫院轉入臺南醫院，臺南醫院急診
        病歷記載E4M3VT，94年4月22日出院病歷摘要為E4VTM5-
        6，94年5月4日E4M6V5、護理記錄單94年6月15 日記載
        E4V2M4，94年6月21日出院病歷摘要為E4V4M5-6 （惟依
        前述該院覆函則稱：病歷記載GCS：E4V2M4）。
      (3)94年06月27日入住奇美醫院，當日護理記錄單為E4V1M4
        （當日住院病例摘要「Admission Note」記載為E2V1M2
        ，原告指稱該記載不實，但亦自承昏迷指數之評估會因
        人的主觀認知而有誤差，然為避免爭議，故本院不採為
        判斷之基準），94年6月28日為E4V1M4，94年6月29日為
        E3V1M4、E3V4M6（PROGRESS N OTES為E4V1M4），94 年
        8月29日為E4V4M6（PROGRESS NO TES為E4V3- 4M6），9
        4年8月30日出院時為E3V4M6。（病歷卷二51頁被告醫院
        94年7月8日電腦斷層掃描報告單「S」欄位下記載「con
        scious level：E4V4M6 Change to E3V1M5」，參照醫
        界記載之習慣「S」代表「主訴」，並非最終確定之診
        斷結果，該記載應係病患或家屬抱怨後，醫師為回應病
        家之質疑，及確立檢查之正當性、合理性，於開立檢查
        申請單時作了此一記錄，故上開指數未予列入，併此敘
        明）。
      (4)94年8月30日轉入臺南新樓醫院，該院8月31日之PROGRE
        SS NOTES記載為E4M6VA（護理記錄單為E4M5-6V3）、9
        月3日為E3V4M6（護理記錄單亦為E3V4M6），護理記錄
        單94年9月6日為E4M6V4、94年9月7日出院時為E4M6V4。
      綜觀上開原告自各醫療機關入出院時昏迷指數變化情形依
      序為：自成大醫院出院時E2VTM5（中度昏迷）；台南
      醫院住院時E4M3VT（中度昏迷）、台南醫院出院時E4V4
      M5-6（輕度昏迷，惟依前述該院覆函稱：病歷記載GCS：E
      4V2M4）、被告醫院住院時E4V1M4（中度昏迷，以護理
      評估為準）、被告醫院出院時E3V4M6（輕度昏迷）、
      新樓醫院住院時E4M5-6V3（中度或輕度昏迷，以護理記錄
      為準）、新樓醫院出院時E4M6V4（輕度昏迷）。原告雖
      指摘被告醫院相關病歷紀錄上GCS有造假云云，惟並未舉
      證證明，自無可取，且觀諸上開原告自被告醫院入出院時
      昏迷指數變化情形，與此前由台南醫院出院時暨入住新樓
      醫院之指數，其起伏情形先後均可互相銜接，堪信被告醫
      院相關病歷紀錄上GCS指數，應屬確實。依據上開昏迷指
      數，可見原告之意識狀況，自原告於94年06月27日入住被
      告醫院迄同年08月30日轉入新樓醫院，其實並未惡化，甚
      至較諸06月27日入住被告醫院時稍稍好轉。乃原告主張其
      於入住被告醫院時身體功能較好，嗣經被告醫院手術後功
      能受創云云，顯與卷內病歷紀錄不符，不足採信。行政院
      衛生署醫事審議委員會鑑定意見（八）亦謂：「不論術前
      昏迷指數為（醫師Admission Note）5分（E2V1M2）或護
      理記錄單之9分（E4V1M4），但病人出院時昏迷指數為13
      分（E3V4M6）或14分（E4V4M6），均屬進步，且並非呈植
      物人狀態…」等語（卷二110頁），足見被告抗辯其對原
      告實施系爭顱骨整形手術後，原告之病況並未發生急遽惡
      化，應可採信。
（六）原告嗣又主張其於94年9月7日至10月6日於台南醫院住院
      期間發作多次全身抽搐，經診斷為：「1.外傷性顱內出血
      兩側肢體癱瘓。2.癲癇。3.失智症。」。醫師囑言：「病
      人因外傷性顱內出血後遺症，於94年9月7日入院，住院期
      間多次全身抽搐，…於94年10月6日出院」；於95年1月5
      日與95年1月26日又因發作送到台南醫院急診，診斷症狀
      為「全身僵硬、抽搐…」；於98年又因發作失去意識，到
      台南醫院急診，診斷為：「1.外傷性顱內出血兩側肢體癱
      瘓。2.癲癇。3.失智症。」，醫師囑言：「病人因上述病
      情需要（暫時失去意識），於98年6月22日經急診入院，
      …」，並提出臺南醫院診斷證明書三紙為證（見卷三66頁
      、調字卷32頁、卷三67頁）。然依據原告所提出94年9 月
      15日台南醫院「腦波檢查結果照會單（EEG REPORT）」（
      卷二86頁）記載：腦波檢查結果異常、異常程度輕度、異
      常性質間歇性、異常部位廣泛性，檢查時病人的情況：清
      醒、意識異常（錯亂）」，且於「腦波檢查結果與臨床診
      斷的關係」欄記載「：Abnormal：(1)Mildcorticaldys fu
      nction over left fronto-centr al and centroparieta
      l area.(2)No e pileptiformactivity.」，原告並翻譯其
      意為：(1)在左額骨中央和內中心頂骨區上面，有中度的腦
      皮質性機能障礙。(2)並非癲癇性發作。據此除可見原告於
      手術後並無癲癇之情形，且益證原告之意識狀況，於系爭
      手術後並未惡化。又原告所提出上開記載診斷：「1.外傷
      性顱內出血兩側肢體癱瘓。2.癲癇。3.失智症。」、「1.
      外傷性顱內出血兩側肢體癱瘓。2.癲癇。3.失智症。」之
      診斷證明書開立日期分別為「99年07月19日」、「98年08
      月24日」，原告故意錯亂時序關係，以上開距系爭手術多
      年之診斷結果，指摘被告實施系爭手術造成其「癲癇」，
      顯無可取，無待贅言，至於原告於95年1月26日又因發作
      送到台南醫院急診，雖經診斷症狀為「全身僵硬、抽搐…
      」，然原告於入住被告醫院前即已有上開情形，前已敘明
      ，亦無從證明被告實施系爭手術傷及原告之腦組織。
（七）原告復主張其於94年11月26日到高醫附設中和紀念醫院就
      診，復健科醫師紀錄為：目前狀況：無理解能力、無表達
      能力、有癲癇發作。診斷：外傷性腦傷雙側偏癱、創傷後
      之癲癇、身體僵硬（卷三68頁高醫附設中和紀念醫院病歷
      ）；95年1月16日高醫附設中和紀念醫院復健科醫師又紀
      錄為：自我表達能力差、雙腳嚴重的不自主陣攣性的痙攣
      狀態。診斷：腦外傷性、雙邊半身不遂」（卷三70頁高醫
      附設中和紀念醫院病歷）；95年2月6日到高醫附設中和紀
      念醫院就診，醫師診斷為「腦外傷併雙側肢體癱瘓，雙下
      肢高張力」（調字卷33頁高醫附設中和紀念醫院診斷證明
      書）；95年3月21日到高醫附設中和紀念醫院就診，神經
      外科王致仁醫師紀錄為：「腦外傷性癲癇，右偏癱，下半
      身不遂，下肢有強直僵硬現象」（卷三71頁高醫附設中和
      紀念醫院病歷（醫字卷三71頁）等情，指摘被告實施系爭
      手術造成其「癲癇」之結果。然依據94年9月15日台南醫
      院「腦波檢查結果照會單」可知當時原告手術後並無癲癇
      發作之情形，是依原告上開於94年底及95年初就診於高醫
      附設中和紀念醫院之診斷情形，尚無法證明系爭手術後短
      時間內即有癲癇之發作。縱使原告於94年8月30日自被告
      醫院出院後，身體相關功能有持續退化，然依據前述可知
      ，被告張進宏實施系爭手術僅在原告顱骨缺損及凹陷部分
      填補骨水泥，並未穿透腦膜，進入腦漿，傷及原告之腦皮
      質層，且於94年6月27日入住被告奇美醫院前，其腦部即
      因車禍受有不可恢復之重創，雖歷經成大醫院開顱手術、
      顱骨重建手術及台南醫院復健治療，仍然四肢無力、意識
      受損，並未回復正常。則原告該等身體相關功能有持續退
      化之情形，亦無非係此前車禍意外傷害或送醫急救實施開
      顱手術之後遺症或併發症，與系爭顱骨整形手術無關。末
      按醫學係以經驗、統計及實驗為基礎之自然科學，而現代
      之醫療科技儘管已相當進步，惟對於人體的知識仍然有限
      ，基於人體反應之不確定性，欲藉此探索人類疾病治療之
      醫學自有其極限。本件原告迭以各醫療機關不同之檢驗結
      果，指稱其於系爭手術後發生各種不正常狀況，並自行依
      邏輯推理之方式，指摘該等身體不正常狀況係被告張進宏
      於系爭顱骨整形手術中傷及原告腦實質所致，均非可採。
（八）末查原告又依據新樓醫院神經內科病歷（卷三179頁），
      指稱系爭手術至少造成原告左邊顱顳骨與顱頂骨4公分×
      2.5~3.5公分之缺損，或4x4~5公分之缺損；另依據高醫附
      設中和醫院放射科CT報告：「A large area of circumsc
      ribed bony c1eft is noted over the right fronto-te
      mporo-parietal region.Some miniplate and screw fix
      ations are moted in this area」（卷三180頁），指稱
      系爭手術損毀顱骨致產生大面積骨裂縫，進而損害其神經
      與血管與腦實質等脆弱組織云云。然查新樓醫院上開病歷
      係於99年12月28日所記載，其記載原文：「……left tem
      p-oral and parietal bony defect max length 4cm,ver
      tical area:about 4-5cm」僅在說明該病患曾因腦傷時行
      過開顱手術，大約在左側顳頂葉區（解剖位置在太陽穴往
      上到頭頂之間）有頭蓋骨缺損（術後），大小大約如病歷
      記載（卷三234頁新樓醫院復函參照），以此對照93年10
      月6日於成大醫院為原告所做之緊急電腦斷層掃瞄報告，
      診斷結果為：「左側顳葉頂葉有一個7公分大小血塊而且
      有明顯的腫塊效應，兩側額葉也有挫傷出血，中線偏移至
      右邊，左側有硬腦膜下出血，嚴重腦腫並且壓迫到腦幹」
      ，成大醫院並因此緊急實施開顱手術，前已敘及，顯見上
      開新樓醫院病歷所指頭蓋骨缺損應係此前成大醫院開顱手
      術之後遺症（已電鋸鋸開顱骨，嗣再將鋸開之頭骨填回必
      然遺留缺損或裂縫）。另依據高醫附設中和醫院函覆上開
      CT報告之原意為：「在左側額骨、顳骨及頂骨可見一大區
      域環狀環繞的骨骼間隙，其上並有小金屬板及螺絲固定。
      」、「意指曾接受開顱手術後所留下的切骨及內固定痕跡
      」（卷三237頁），核與卷附成大醫院開顱手術之圖示及
      被告醫院實施系爭手術之圖示相符，顯難憑此認定系爭手
      術損毀顱骨致產生大面積骨裂縫，原告曲解上開病歷及CT
      報告執以指摘被告實施系爭手術損害其神經與血管與腦實
      質等脆弱組織，均無可採。
四、關於原告失智之主因是否為器質性腦病變所致：
    依據原告提出台南醫院95年11月1日診斷證明書診斷欄記載
    ：「1.外傷性顱內出血併兩側肢體癱瘓。2.失憶徵候群。」
    ，醫師囑言欄記載「患者因上述原因而有智力嚴重退化，雙
    側肢體僵硬癱瘓，無法自行翻身及坐立，日常生活需完全依
    賴他人照顧。無法表達意思及與外界作有效語言溝通…病人
    於95年8月21日，作心理衡鑑，結論為重度失智」（卷二177
    頁），已說明因原告外傷性顱內出血而有智力嚴重退化；另
    同院96年05月09日診斷證明書診斷欄記載：「器質性腦徵候
    群（慢性）、重大創傷其嚴重程度十六分以上者（ISS>=16
    、說話及語言功能障礙，腦血管疾病後遺症」（調字卷34頁
    ），亦明確可見原告所受頭部重大創傷與「器質性腦徵候群
    」之關連。另依行政院衛生署醫事審議委員會鑑定意見（六
    ）認定「…而其失智之狀況主因，應為器質性腦病變，乃外
    傷所致…」（卷二110頁），則本件原告失智之主因乃為器
    質性腦病變所致，應堪認定。
五、綜據上述，本件原告於94年06月27日入住被告奇美醫院前，
    其腦部即因車禍受有不可恢復之重創，雖歷經成大醫院開顱
    手術、顱骨重建手術及台南醫院復健治療，仍然四肢無力、
    意識受損，並未回復正常。其目前失智之主因乃為器質性腦
    病變所致，與被告張進宏實施之系爭顱骨整形手術無關。原
    告既未能證明被告張進宏實施系爭手術對其造成「損害」，
    則其無論係依據侵權行為或債務不行請求被告賠償，均屬無
    據。從而，本件原告先位聲明請求被告應連帶給付原告20,8
    96,273元，及自本訴狀繕本送達翌日起至清償日止，按年利
    率5%計算之利息。暨備位聲明請求：(1)被告奇美醫院應給付
    原告施國興20,896,273元，及自本訴狀繕本送達翌日起至
    清償日止，按年利率5%計算之利息。(2)被告張進宏應給付原
    告施國興20,896,273元，及自本訴狀繕本送達翌日起至清償
    日止，按年利率5%計算之利息。(3)前兩項中，如一被告已為
    給付，則另一被告於已給付範圍內，免為再給付之義務。均
    為無理由，應予駁回。
六、末按侵害病人身體之醫療固然必須取得病患或其家屬之同意
    始阻卻違法，且此項同意須以醫師的說明為必要，故醫師未
    盡說明義務時，該同意原則上不生效力，即並不阻卻違法，
    亦即手術雖屬成功，其違法性亦不受影響，然醫師之醫療行
    為並無過失且亦未因此造成病患損害者，既不成立侵權行為
    ，自無所謂損害賠償責任可言。準此，本件原告主張被告張
    進宏施行本件手術違反「知情同意法則」，指摘被告張進宏
    要求家屬簽立手術同意書，於手術前沒有向家屬說明手術方
    法及整型手術可能的危險性，原告無從了解手術之風險，簽
    立手術同意書時，無法正確選擇是否適合接受此項手術，所
    以被告剝奪原告選擇避免風險的權利云云，無論屬實與否，
    因原告既未能證明被告張進宏實施系爭手術對其造成「損害
    」，即無論駁之必要。本件為判決之基礎已經明確，是另有
    關被告為原告施行本件手術有無違反醫療上必要之注意義務
    之相關爭點暨兩造就此等爭點所為之攻擊防禦方法，核均無
    礙於判決之結果，亦無逐一論駁之必要。又行政院衛生署醫
    事審議委員會已就本件醫療糾紛提出鑑定意見，其中縱有未
    經明確認定之處（如前述該意見書記載「…本件顱骨重建手
    術『若無』傷及腦實質…」），或鑑定所憑之相關病歷紀錄
    有誤載情形（如前述被告醫院之「Admission Note」或「op
    eration note」），惟均經本院依調查證據之結果而為認定
    ，即無依原告聲請再行囑託鑑定之必要，附此敘明。
柒、據上論結，本件原告之訴為無理由，依民事訴訟法第78條，
    判決如主文。
中    華    民    國   100    年    7     月    25    日
                      民事第三庭法  官  杭起鶴
以上正本係照原本作成。
如對本判決上訴，須於判決送達後20日內向本院提出上訴狀。
如委任律師提起上訴者，應一併繳納上訴審裁判費。
中    華    民    國   100    年    7     月    25    日
                                書記官  高惠美